【裁判字號】    99,上易,229
【裁判日期】    991221
【裁判案由】    請求侵權行為損害賠償
【裁判全文】
臺灣高等法院高雄分院民事判決         99年度上易字第229號
上  訴  人  陳謝美雲
訴訟代理人  藍庭光律師
被上訴人    陳金玉
訴訟代理人  陳清泉
            陳春招
上列當事人間請求請求侵權行為損害賠償事件，上訴人對於民國
99年6 月3 日臺灣屏東地方法院98年度訴字第474 號第一審判決
提起上訴，本院於99年12月7 日言詞辯論終結，判決如下：
    主  文
原判決關於命上訴人給付之金額超過新台幣肆拾肆萬貳仟肆佰零
壹元本息部分及訴訟費用之裁判均廢棄。
上訴人其餘上訴駁回。
第一審（除確定部分外）、第二審訴訟費用由上訴人負擔三分之
二，餘由被上訴人負擔。
    事實及理由
一、被上訴人起訴主張：上訴人於民國97年12月1 日上午7 時55
    分許，駕駛車號TQ-4552 號自小貨車，沿屏東縣高樹鄉○○
    路由南往北方向行駛，於行經新豐路口時，竟疏未注意車前
    狀況，而自後追撞被上訴人陳金玉所騎乘後載陳劉葉（第一
    審共同原告）之車號PHY-246 重型機車，被上訴人及陳劉葉
    均因而人車倒地，且因機車為自小貨車卡住，上訴人又未能
    及煞車，致遭拖行。被上訴人因而受有左側肩峰鎖骨關節脫
    臼、左側腓骨頸骨折、左足踝外踝骨折、頭部外傷併頭皮擦
    傷、左胸挫傷、雙手及雙膝擦傷之傷害。上訴人上開行為，
    業經法院依過失傷害判處有期徒刑3 月確定。又被上訴人因
    本件交通事故而支出醫療費用新台幣（下同）161,059 元、
    就診交通費用18,000元、看護費用36萬元、工作損失20萬元
    ，並因精神上受有傷痛而得請求精神慰撫金30萬元，合計1,
    039,059 元。爰依侵權行為之法律關係，提起本訴，並聲明
    求為命上訴人給付被上訴人1,039,059 及加計自訴狀繕本送
    達翌日起算法定遲延利息之判決。
二、上訴人則以：伊雖對本件交通事故之發生有過失部分不爭執
    ，但以本事故發生之情形及被上訴人之受傷情狀，其亦與有
    過失，且請求之看護費及精神慰撫金均過高等語，資為抗辯
    。
三、原審經審理後，命上訴人給付622,401 元之本息，而駁回其
    餘請求。上訴人就其敗訴部分提起上訴，並於本院聲明：(一)
    原判決不利於上訴人部分廢棄。(二)上開廢棄部分，被上訴人
    在第一審之訴駁回。(三)第一、二審訴訟費用由被上訴人負擔
    。被上訴人則聲明：(一)上訴駁回。(二)第二審訴訟費用由上訴
    人負擔（被上訴人就其敗訴部分並未聲明不服）。
四、兩造爭執及不爭執事項：
  (一)不爭執部分：
  1.上訴人於97年12月1 日上午7 時55分許，駕駛車號TQ-4552
    號自小貨車，沿屏東縣高樹鄉○○路由南往北方向行駛，於
    行經新豐路口時，疏未注意車前狀況，而自後追撞被上訴人
    所騎乘後載陳劉葉之車號PHY-246 重型機車，被上訴人及陳
    劉葉均因而人車倒地，且因機車為自小貨車卡住，上訴人又
    未能及煞車，致遭拖行。被上訴人因而受有左側肩峰鎖骨關
    節脫臼、左側腓骨頸骨折、左足踝外踝骨折、頭部外傷併頭
    皮擦傷、左胸挫傷、雙手及雙膝擦傷之傷害。上訴人上開行
    為，業經法院依過失傷害判處有期徒刑3 月確定。有交通事
    故現場圖、調查報告表、現場照片、診斷證明書及原審98年
    度交簡字第488 號刑事判決在卷可稽。
  (二)爭執部分：
  1.被上訴人就本件事故之發生是否與有過失。
  2.被上訴人請求之賠償項目及金額是否適當。
五、被上訴人就本件事故之發生是否與有過失部分：
  (一)本件上訴人主張被上訴人係由西向東行駛，並於左轉進入新
    豐路後向北行進，上訴人則係由新豐路口待綠燈後起步行進
    ，而於越過口後約8.8 公尺處撞及被上訴人所騎之機車，且
    由撞擊點為上訴人車輛之左前車頭及被上訴人之機車車尾觀
    之，被上訴人應係甫從路口左轉後未能及時靠右行駛，致遭
    綠燈起步後之上訴人所撞及，被上訴人就本件事故之發生應
    與有過失等語。
  (二)然查，依交通事故現場圖所示，本件被上訴人之機車刮地痕
    距路口處約8.8 公尺，距離路口處雖非甚長，但仍足以認定
    被上訴人之機車已完成左轉而進入直行之狀態，且上訴人並
    不否認係自後追撞，則上訴人顯有行車未注意車前狀況並保
    持可以隨時煞停之安全距離之疏失，就此而言，上訴人有過
    失，已可認定。又本件發生事故之新豐路，為一般鄉○○○
    ○道路，其路寬依現場圖所示，僅有5.4 公尺，亦未劃有左
    右車道之分向線，則上訴人如欲超車，應依道路交通安全規
    則第92條第1 項第2 款規定，藉由先行鳴按喇叭等方式促請
    被上訴人為注意，並待被上訴人機車靠右後再為超越行進，
    乃上訴人並未為此項警示措施又未保持安全距離致發生事故
    ，縱撞擊點為上訴人車輛之左車頭及被上訴人之機車車尾，
    亦難認被上訴人與有過失，上訴人此部分論述，並不足採。
    則本件事故之發生，應由上訴人負全部過失責任，被上訴人
    並無過失可言。
六、被上訴人請求之賠償項目及金額是否適當部分：
  (一)按故意或過失，不法侵害他人之權利者，負損害賠償責任；
    不法侵害他人之身體或健康者，對於被害人因此喪失或減少
    勞動能力或增加生活上之需要時，應負損害賠償責任；不法
    侵害他人之身體，被害人雖非財產上之損害，亦得請求賠償
    相當之金額，民法第184 條第1 項前段、第193 條第1 項及
    第195 條第1 項分別定有明文。本件上訴人就上開事故之發
    生為有過失，業如前述，則被上訴人主張上訴人應負損害賠
    償責任，即屬有據。茲就被上訴人得請求之賠償項目及金額
    得否准許，說明如下：
  1.醫療費及醫療輔助品部分：此部分經原審准許之金額為43,5
    69元，並有被上訴人提出之醫療費用單據在卷可稽，經核所
    受傷勢均屬必要費用，且為上訴人所不爭執，應予准許。
  2.就診交通費用部分：此部分經原審准許之金額為18,000元，
    並有被上訴人提出之單據費用單據在卷可稽，經核所其內容
    應屬因醫療就診之必要交通費用，且為上訴人所不爭執，亦
    應准許。
  3.工作損失部分：此部分經原審准許之金額為56,250元，而上
    訴人就此金額並不爭執，應予准許。
  4.看護費用部分：上訴人主張依為被上訴人進行急救、手術及
    復健治療之國仁醫院及台中榮民總醫院之函文所載，均認需
    專人看護之期間僅為3 個月，故被上訴人請求1 年之看護費
    ，明顯過高等語。然查，國仁醫院及台中榮民總醫院於本院
    審理時雖均函覆表示上開看護期間為3 個月之意旨，但國仁
    醫院於原審函詢時表示，依被上訴人之傷勢，推斷骨折約3
    至5 個月可癒合，如無合併症並配合復健治療，預估半年可
    回復未受傷前生理狀況，有需受人看護之必要，期間應不超
    過半年等語；台中榮民總醫院於98年12月22日出具之診斷證
    明書亦載明：「…病人左肩肩鎖關節脫位必須自費使用鎖骨
    鉤狀固定式鋼板治療，目前左肩活動仍疼痛及受限，故受傷
    迄今仍需專人照顧」等語，有國仁醫院之函文及台中榮民總
    醫院之診斷證明書在卷可稽，可見就被上訴人在事故後需人
    看護之期間，國仁醫院及台中榮民總醫院亦曾為不同期間之
    評估，參以被上訴人為年近80歲之人，生理機能之回復本即
    較年輕人為緩慢，受傷情狀為骨折，又係屬於左肩及左下肢
    等一般日常生活所需使用之部位，本院經斟酌後，認被上訴
    人受有看護需求之期間，應以應6 個月為適當，上訴人認3
    個月為已足，尚難採信。又被上訴人之每月支出之看護費為
    3 萬元，為上訴人所不爭執，則得請求之看護費部分應為18
    萬元。至被上訴人雖提出有支出看護費36萬元之收據，但被
    上訴人之支出是否有必要性，仍應斟酌相關之卷證資料為斷
    。本件依上開負責診療之醫院評估結果，既無需1 年期間看
    護之必要，而經本院斟酌相關事證後，亦認僅需6 個月之期
    間為適當，則被上訴人之上開支出憑證，本院即難為其有利
    之認定。
  5.精神慰撫金部分：按慰撫金之酌給標準與財產上損害之計算
    不同，然非不可斟酌雙方身分資力與加害程度，及其他各種
    情形核定相當之數額，有最高法院51年台上字第223 號判例
    意旨可供參酌。本件被上訴人原從事農務，並有房屋1 棟及
    土地2 筆，上訴人則為水泥工，名下並無不動產或汽車等財
    產，除據兩造陳明在卷，亦有原審依職權調取之稅務電子閘
    門財產所得調件明細表在卷可憑。本院審酌上情及被上訴人
    於本件事故發生時為近80歲之人，且受傷為左肩及左腳骨折
    ，以其年紀復健情形顯較一般年輕人為慢，加上造成生活上
    之不便，精神上自受有相當程度之痛苦等一切情狀，認為被
    上訴人請求之精神慰撫金以20萬元為適當。上訴意旨認此金
    額過高，請求再為酌減，並不足採。
  (二)依上所述，被上訴人得請求賠償之金額合計497,819 元（即
    醫療費及醫療輔助品43,569 元、就診交通費18,000 元、工
    作損失56,250元、看護費18萬元、精神慰撫金20萬元）。再
    扣除被上訴人所自陳已依強制汽車責任險受償之55,418元後
    ，上訴人應給付之金額為442,401 元。
七、綜上所述，本件被上訴人主張上訴人應負侵權行為損害賠償
    責任，且應賠償之金額為442,401 元，應可採信。上訴人抗
    辯被上訴人與有過失及賠償金額過高，並不足採。從而，被
    上訴人本於侵權行為之法律關係，請求上訴人給付之金額，
    在442,401 元及自起訴狀繕本送達翌日即98年8 月11日起至
    清償日止，按年息5%計算利息之範圍內，為有理由，應予准
    許，至逾此部分之請求，則無理由，應予駁回。原審就上開
    應准許之金額超過442,401 元本息，命上訴人為給付，尚有
    未洽。上訴意旨就此超過部分，指摘原判決不當，求予廢棄
    ，為有理由，應由本院予以廢棄，並改判如主文第2 項所示
    。至原審就上開應准許部分，命上訴人給付，並無違誤。上
    訴意旨就此部分，指摘原判決不當，求予廢棄，為無理由，
    應予駁回。
八、據上論結：本件上訴為一部有理由，一部無理由，依民事訴
    訟法第450 條、第449 條第1 項、第79條，判決如主文。
中    華    民    國    99    年    12    月    21    日
                            民事第五庭
                                審判長法官  黃金石
                                法      官  林健彥
                                法      官  林紀元
以上正本證明與原本無異。
本件不得上訴。
中    華    民    國    99    年    12    月    21    日
                                書  記  官  吳華榮

司法院資訊處製作；財團法人民間司法改革基金會備份。
